【裁判字號】    99,建,20
【裁判日期】    990416
【裁判案由】    給付工程款
【裁判全文】
臺灣臺北地方法院民事判決                99年度建字第20號
原      告  五倫環境工程有限公司
法定代理人  丙○○
訴訟代理人  許英傑律師
被      告  中家國際有限公司
法定代理人  甲○○
訴訟代理人  陳淑芬律師
            吳任偉律師
上列當事人間給付工程款事件，本院於九十九年四月一日言詞辯
論終結，判決如下：
    主  文
原告之訴及其假執行之聲請均駁回。
訴訟費用由原告負擔。
    事實及理由
一、原告起訴主張：被告於民國96年6月間與原告簽訂工程合約
    （下稱系爭合約），將訴外人廣州海鷗衛浴用品股份有限公
    司（下稱廣州海鷗公司）之水資源回收及廢水處理工程（下
    稱系爭工程）交由原告施作，約定工程總價款為新臺幣（下
    同）2,217萬元，被告並於96年6月29日給付原告按工程總價
    30%計算之第1期工程款6,651,000元，又於97年6月20日給付
    原告按工程總價30%計算之第2期工程款6,651,000元。再原
    告曾應被告需求指示修改施工圖，經合意追加費用504,000
    元。嗣原告已於97年9月間將設備安裝安成，廢水處理系統
    亦業於98年1月間通過當地環保之標準檢測，依系爭合約第4
    條付款辦法之約定，被告應再給付原告工程總價款35% （其
    中機器設備安裝完成支付工程總價20%即4,434,000元，水資
    源回收驗收完成支付工程總價5%即1,108,500元，廢水處理
    驗收完成支付工程總價10%即2,217,000元），加計上開追加
    費用，被告共應給付原告8,263,500元（4,434,000+1,108,
    500 +2,217,000+504,000=8,263,500）。原告曾於98年5月
    26日發函催告被告給付工程款，未獲置理，爰依系爭合約請
    求被告給付工程款。又如認系爭合約如被告所辯係通謀虛偽
    意思表示而無效，亦隱藏有原告承擔給付工程款義務之合意
    ，被告亦應代廣州海鷗公司給付系爭工程款。為此提起本件
    訴訟等語。並聲明：(一)被告應給付原告8,263,500元及自起
    訴狀繕本送達翌日起至清償日止，按年息5%計算之利息。(二)
    願供擔保請准宣告假執行。
二、被告抗辯以：廣州海鷗公司於96年6月間與原告簽訂合約，
    委請原告為其施作水資源回收及廢水處理工程，約定工程總
    價款人民幣518萬元。惟因原告要求廣州海鷗公司必須在台
    灣以新臺幣給付工程款，故廣州海鷗公司與被告簽訂委託付
    款合約，委由被告就系爭工程款項，依合約所列付款辦法，
    按期代廣州海鷗公司支付當期工程款予原告，故原告與被告
    實際上並無任何工程合約存在，工程合約關係乃存在於原告
    與廣州海鷗公司之間，依民法第87條第1項規定，系爭合約
    應屬無效。又依民法第87條第2項規定，二造間既隱藏有他
    項真實之法律行為，故被告依廣州海鷗公司指示，代廣州海
    鷗公司在臺灣給付工程款予原告。被告曾於96年6月29日、
    97年6月20日依廣州海鷗公司委託代為匯款予原告，金額各
    為6,651,000元，共計13,302,000元，現因原告並未依債之
    本旨履行契約，原告曾於97年5月23日向廣州海鷗公司提出
    改善承諾書，惟迄未完成系爭工程相關系統設備之安裝作業
    程序，未能依改善承諾書重新製作、更換與改善，故被告依
    廣州海鷗公司指示暫不付款予原告等語。並聲明：(一)原告之
    訴及假執行之聲請均駁回。(二)如受不利判決，願供擔保請准
    宣告免為假執行。
三、兩造不爭執之事實：
  (一)原告於96年6月間與被告簽訂系爭合約，就廣州海鷗公司之
    水資源回收及廢水處理工程交由原告施作，約定工程總價款
    為2,217萬元。合約第4條付款辦法約定：(一)簽約後10個工作
    日，甲方（即被告，除另載者外下同）付予乙方（即原告，
    下同）工程總價30%即6,651,000元。(二)機械設備運抵現場，
    經被告依設備清單點驗無誤後10個工作日內，被告付予原告
    工程總價30 %即6,651,000元。(三)機械設備安裝完成經被告
    確認無誤後10個工作日內，被告支付原告工程總價20%即
    4,434,000元。(四)1.水資源回收系爭經被告驗收完成後10個
    工作日內，被告付予原告工程總價5%即1,108,500元。2.廢
    水處理系統經當地環保單位監測驗收完成並取得所有相關證
    照後10個工作日內，被告付予原告工程總價10%即2,217,000
    元。3.雙方議定留置工程總價5%為1年售後服務保證金，如
    無質量、保修等問題，滿1年後10個工作日內將保證金無息
    返還。
  (二)原告於96年6月間與廣州海鷗公司簽訂工程合約，就廣州海
    鷗公司之水資源回收及廢水處理工程交由原告施作，約定工
    程總價款為人民幣518萬元，給付地在臺灣，應以新臺幣為
    貨幣給付。
  (三)被告於96年6月29日匯款給付原告6,651,000元，於97年6月
    20日匯款給付原告6,651, 000元，共計13,302,000元。
  (四)廣州海鷗公司於96年11月21日匯款美金203,700元予被告，
    於97年2月21日匯款美金20 3,700元予被告。
  (五)原告於97年5月23日向廣州海鷗公司提出「五倫環境工程有
    限公司承建廣州海鷗衛浴用品股份有限公司珠海分公司”水
    資源回收及廢水處理工程”設備數量經清點缺失項目－五倫
    環境工程有限公司改善承諾書」（下稱改善承諾書）。
  (六)原告於98年5月26日寄發潭子郵局第281號存證信函予被告催
    告給付系爭工程款。
  (七)廣州海鷗公司於98年7月15日取得中國大陸廣東省排放污染
    物許可證。
四、得心證之理由：
  (一)按「表意人與相對人通謀而為虛偽意思表示者，其意思表示
    無效。但不得以其無效對抗善意第三人」，民法第87條第1
    項定有明文。原告主張其與被告簽訂系爭合約，約定由原告
    承攬系爭工程乙節，固有工程合約（本院卷(一)第4至14頁）
    在卷可稽，惟被告抗辯實際上原告係向訴外人廣州海鷗公司
    承攬系爭工程，並與廣州海鷗公司簽訂工程合約（下稱五海
    合約），但因原告要求廣州海鷗公司必須在台灣以新臺幣給
    付工程款，廣州海鷗公司遂委由被告代其支付工程款予原告
    ，原告始另與被告簽訂工程合約，惟承攬契約關係實際上乃
    存在於原告與廣州海鷗公司之間，系爭合約乃通謀虛偽意思
    表示等語，亦有工程合約（本院卷(一)第46至56頁）、委託付
    款契約（本院卷(一)第109頁）存卷為憑。徵諸：
    1.系爭合約與五海合約均由原告事先草擬，由原告之法定代
      理人丙○○於96年6月19日以電子郵件夾帶附檔之方式，
      傳送給廣州海鷗公司承辦人員乙○○○○該電子郵件及其
      附檔（本院卷(一)第85至108頁）在卷可稽。觀諸簡體字版
      合約內容已載明當事人為「業主：廣州海鷗衛浴用品股份
      有限公司（珠海廠）；承包商：五倫環境工程有限公司」
      ，惟繁體字版合約當事人欄則僅記載原告資料，業主欄則
      保留空白，顯見當時並不知將以何人為繁體字版合約之業
      主；又系爭合約與五海合約之內容幾近相同，而五海合約
      第3條所載：「工程總價：經雙方議定總價人民幣伍佰壹
      拾捌萬元整。乙方要求在台灣以新台幣給付所有工程總價
      新台幣貳仟貳佰壹拾柒萬元整…」，亦與系爭合約第3條
      約定之總價款一致，並表明原告希望在台灣以新台幣給付
      工程款之要求；
    2.證人乙○○○○證稱：我任職於廣州海鷗公司，從一開始
      就是我和原告公司之丙○○及劉文政議定系爭工程之付款
      條件及價格，在廣州海鷗公司番禺廠談的，被告從未參與
      ；因原告希望我們在台灣用新台幣給付工程款，所以請被
      告與原告簽訂內容幾乎一樣的系爭合約；當初和丙○○、
      劉文政講得很清楚，說被告只是單純幫廣州海鷗公司代收
      、代付款等語（本院卷(二)第23至28頁）；徵諸證人乙○○
      ○○州海鷗公司高階員工，就被告與廣州海鷗公司孰有給
      付工程款義務部分衡無偏袒被告之動機，且其證言與前述
      系爭合約及五海合約之內容相符，自堪採信；
    3.系爭工程係由廣州海鷗公司進行驗收，被告從未派員在場
      ，原告亦係出具改善承諾書予廣州海鷗公司而非被告公司
      ，其上並標明係「五倫環境工程有限公司承建廣州海鷗衛
      浴用品股份有限公司珠海分公司」，此業經證人乙○○○
      ○時原告負責處理系爭工程之戊○○○丁○○○述無誤，
      並有改善承諾書（本院卷(一)第110至113頁）附卷可稽；
    4.兩造雖均不爭執被告曾於96年6月29日、97年6月20日各給
      付6,651,000元予原告，但廣州海鷗公司曾於96年11月21
      日及97年2月21日匯款美金2,037,000元（折合新台幣約
      13,300,730元）予被告，有委託付款契約（本院卷(一)第
      109頁）在卷可佐，衡諸廣州海鷗公司給付被告之金額與
      被告給付原告之金額極為接近，可知被告所稱代廣州海鷗
      公司給付工程款予原告乙節並非子虛；又系爭工程款爭議
      發生伊始，原告係向廣州海鷗公司請求給付第三期款，直
      至98年5月26日原告始寄發潭子郵局第281號存證信函予被
      告催告給付工程款，此有97年12月11日原告致乙○○○○
      子郵件（本院卷(一)第113至115頁）、前開存證信函（本院
      卷(一)第21至22頁）在卷可佐，證人即原告當時負責系爭工
      程之戊○○○證稱其係向廣州海鷗公司催款（本院卷(二)第
      29 頁背面）；
    5.原告係與廣州海鷗公司而非被告成立追加費用之合意，此
      有文件1紙（本院卷(一)第19頁）為憑；
    綜上以觀，原告從契約之商談、締結、履行、追加費用之合
    意及系爭工程之驗收等均係與訴外人廣州海鷗公司為之，而
    原告亦係向廣州海鷗公司請求工程款之給付，再由被告在台
    灣以新台幣給付之，足見兩造及廣州海鷗公司三方均明知系
    爭工程乃以廣州海鷗公司為定作人，原告為承攬人，而被告
    僅係因為在台灣以新台幣支付工程款而與原告形式上簽訂系
    爭合約。至原告雖稱：被告支付前開工程款項時，要求原告
    開立發票以利渠辦理相關稅捐申報事宜，又被告最主要之股
    東即訴外人中餘國際股份有限公司之代表人與訴外人廣州海
    鷗公司之代表人均屬唐台英，可知被告與廣州海鷗公司乃關
    係企業等語，然發票之開立乃稅捐稽徵管理事項，非當然等
    同私法上契約當事人之認定，又縱認被告與廣州海鷗公司為
    關係企業，亦無礙於前述廣州海鷗公司方為定作人之認定。
    從而，承攬契約關係實際上乃存在於原告與廣州海鷗公司之
    間，被告抗辯系爭合約乃通謀虛偽意思表示乙節，洵屬有據
    ，原告自不得依承攬契約之法律關係請求被告給付系爭工程
    款及追加費用。
  (二)次按「當事人主張有利於己之事實者，就其事實有舉證之責
    任」，民事訴訟法第277條前段有明文規定。原告主張：縱
    認系爭合約為通謀虛偽意思表示，承攬契約關係乃存在於原
    告與廣州海鷗公司之間，但此際兩造仍簽訂系爭合約，且被
    告未表明僅立於代收代付之法律地位，顯然兩造有由被告承
    擔給付工程款義務之合意等情，既為被告否認，揆諸首揭法
    條，原告自應就兩造有由被告承擔（免責或併存）廣州海鷗
    公司給付工程款義務之合意、系爭合約之通謀虛偽意思表示
    係隱藏該項債務承擔法律行為乙節負舉證責任。查被告所稱
    ：當時因廣州海鷗公司對於原告在中國之法人資格尚存有疑
    慮，恐無法直接為器材、設備之進出口，再加上當時人民幣
    與新台幣無法直接匯兌，原告又堅持要求廣州海鷗公司必須
    在台灣以新台幣給付工程款，故找被告公司代付款項，並形
    式上代表原告、可合法在中國就系爭工程所需之設備器材為
    進出口貿易行為等情，已有前揭(一)部分所述之證據可為支持
    ，堪可採信，再參諸系爭工程款爭議發生伊始，原告係向廣
    州海鷗公司請求給付第三期款，直至98年5月26日原告始寄
    發潭子郵局第281號存證信函予被告催告給付工程款，已如
    前述，又證人乙○○○○：當初和原告公司的丙○○、劉文
    政講得很清楚，說被告只是單純幫廣州海鷗公司代收、代付
    款；原告當時並未明說為何要求要在台灣以新台幣給付工程
    款，是丙○○及劉文政提出要找另一家公司簽約，但沒有說
    為何要如此等語（本院卷(二)第26頁、第27頁背面），及實際
    上被告與廣州海鷗公司所簽訂者乃委託付款合約，有該合約
    （本院卷(一)第109頁）在卷足憑，可知被告雖同意於五海合
    約之外，再以自己名義與原告簽訂內容幾近相同之系爭合約
    ，但或係單純為因應在台灣以新台幣給付工程款及以被告名
    義出口系爭工程所需器材、設備之需求，尚難認必有與原告
    達成工程款債務承擔之合意。從而，本院認原告尚未能證明
    其與被告間工程款債務承擔合意之存在，是其主張系爭合約
    係隱藏兩造間債務承擔之法律行為，並據而請求被告給付系
    爭工程款及追加費用，亦非可採。
  (三)綜上所述，原告依承攬契約及債務承擔契約，請求被告給付
    如其聲明所示，均無理由，應予駁回。原告既受敗訴判決，
    其假執行之聲請即失所附麗，不應准許。至兩造其餘之攻擊
    防禦方法及證據資料，經本院斟酌後，認為均不足以影響本
    判決之結果，自無一一詳予論述之必要，附此敘明。
五、訴訟費用之負擔：民事訴訟法第78條。
中    華    民    國    99    年    4     月    16    日
                  民事第二庭    法  官  歐陽漢菁
以上正本係照原本作成
如對本判決上訴，須於判決送達後20日內向本院提出上訴狀
中    華    民    國    99    年    4     月    16    日
                                書記官  吳貞瑩

司法院資訊處製作；財團法人民間司法改革基金會備份。
